【裁判字號】    99,上易,70
【裁判日期】    990331
【裁判案由】    傷害等
【裁判全文】
臺灣高等法院臺南分院刑事判決          99年度上易字第70號
上  訴  人  臺灣臺南地方法院檢察署檢察官
上  訴  人  乙○○
即  被  告
選任辯護人  賴鴻鳴律師
            黃俊達律師
            蘇文斌律師
被      告  丙○○
上列上訴人因被告重利等案件，不服臺灣臺南地方法院98年度易
字第1328號中華民國98年11月9 日第一審判決（起訴案號：臺灣
臺南地方法院檢察署97年度營偵字第2172號），提起上訴，本院
判決如下：
    主  文
原判決關於乙○○、丙○○無罪部分（即被訴共同對王耀慶重利
諭知無罪部分）均撤銷。
乙○○共同乘他人急迫貸以金錢，而取得與原本顯不相當之重利
，處有期徒刑肆月。
丙○○共同乘他人急迫貸以金錢，而取得與原本顯不相當之重利
，處有期徒刑肆月，如易科罰金以新壹幣壹仟元折算壹日。
其餘上訴駁回。
乙○○前項撤銷改判部分所處之刑，與上訴駁回部分所處之刑（
即被訴對甲○○重利判處有期徒刑柒月及沒收部分），應執行有
期徒刑玖月；扣案空白本票肆本（計伍拾貳張）、空白現金保管
契約書陸拾肆張、空白讓渡證書參張、空白汽機車買賣合約書壹
式貳份，均沒收。
    事  實
一、乙○○基於乘他人急迫貸以金錢，而取得與原本顯不相當重
    利之犯意，經不詳姓名友人介紹，先後於民國97年1 月及同
    年2 月間，在臺南縣六甲鄉○○街附近，乘甲○○被人逼債
    急需款項還債，分別各貸予甲○○新台幣（下同）30,000元
    ，除要求甲○○簽發貸款金額3 倍之本票以為擔保外，並於
    借款當時預扣第一期利息3,000 元，約定其後每10日為1 期
    ，每期各給付利息3,000 元，向甲○○收取年利率400%（每
    10日利息3,000 元X 3 X 12/ 實拿款項27,000元）與原本顯
    不相當之重利。嗣因甲○○無法按期還款，遭乙○○等人毆
    打（傷害部分另經原審法院為不受理判決），警方於傷害現
    場扣得乙○○所持有之空白本票4 本（計52張）、空白現金
    保管契約書64張、空白讓渡證書3 張、空白汽機車買賣合約
    書1 式2 份等物，始循線查悉上情。
二、乙○○與丙○○共同基於乘他人急迫貸以金錢，而取得與原
    本顯不相當重利之犯意，經由報紙刊登廣告方式，於97 年9
    月2 日，在臺南縣新營市某飲料店，由乙○○出資40,000元
    交由丙○○出面借予遭人逼還賭債，急需款項償還之王耀慶
    ，除要求簽發面額各40,000元之本票3 張供作擔保外，並於
    借款當時預扣第一期利息4,000 元，約定其後每10日為1 期
    ，每期各給付利息4,000 元，向王耀慶收取年利率400%（每
    10日利息4,000 元X3 X 12/實拿款項36,000元）與原本顯不
    相當之重利。王耀慶繳納2 期利息後因無法每10日按期繳息
    ，乙○○2 人乃將繳息方式改為月繳13,000元，97年12月初
    ，王耀慶無力再繳納利息，乙○○2 人並將王耀慶簽發之本
    票3 紙交與不知情之吳品錡向王耀慶收取利息，惟王耀慶僅
    交付吳品錡2,000 元，即因無錢續繳而畏懼逃逸。
三、案經臺南縣警察局新營分局報請臺灣臺南地方法院檢察署檢
    察官偵查起訴。
     理  由
壹、程序方面：
    按被告以外之人於審判外之言詞或書面陳述，除法律有規定
    者外，不得作為證據，刑事訴訟第159 條第1 項定有明文；
    又被告以外之人於審判外之陳述，雖不符前4 條（即刑事訴
    訟法第159 條之1 至之4） 之規定，而經當事人於審判程序
    同意作為證據，法院審酌該言詞陳述或書面陳述作成時之情
    況，認為適當者，亦得為證據，復為同法第159 條之5 第1
    項所明定。本件被告以外之人於審判外之陳述，均經檢察官
    、被告及辯護人於本院審理中表示同意作為本案之證據（本
    院卷50頁），本院審酌該言詞陳述及書面陳述作成時之情況
    ，核無違法取證或其他瑕疵，認為以之作為證據為適當，均
    有證據能力。
貳、實體方面：
一、事實欄編號一部分
    訊據被告乙○○坦承事實欄編號一所載貸款與甲○○並收取
    重利之事實不諱，核與證人甲○○於警詢、偵查及原審審理
    中指述情節相符（警卷3 頁、偵查卷37頁、原審卷55-56 頁
    ），依甲○○所供向被告借款30,000元，預扣第一期利息3,
    000 元後交付借款，其後每10日為1 期，每期須繳付利息3,
    000 元以觀，甲○○實際取得之借款僅27,000元，按每10天
    1 期收取利息3,000 元之方式計息，相當於年利率約400%（
    每10日利息3,000 元X 3 X 12/ 實拿款項27,000元），已遠
    超過一般民間借貸之利率及民法規定之週年利率20% ，與借
    款之原本顯不相當，允無疑義。又被告乙○○係乘甲○○急
    迫時貸與金錢，已據甲○○於偵查及原審審理中證稱：「因
    為人家向我逼錢，我只好去向被告借錢，2 筆都是我欠人家
    錢，人家向我逼債借的」等語（偵卷38頁、原審卷55頁、56
    頁背面）綦詳，其有借貸之急迫性，實不待言；被告辯護人
    辯稱甲○○有相當之收入，借錢並無急迫情形，請求再傳訊
    甲○○到庭說明云云，應屬無必要。此外，復有被告乙○○
    所有之空白本票4 本（計52張）、空白現金保管契約書64張
    、空白讓渡證書3 張、空白汽機車買賣合約書1 式2 份等物
    扣案可佐，被告乙○○此部分重利犯行，事證明確，堪以認
    定。
二、事實欄編號二部分
    訊之被告乙○○、丙○○均否認有事實欄編號二所載之重利
    犯行，乙○○辯稱：「借貸予王耀慶的部分，是我把錢借給
    丙○○，我跟丙○○要錢，丙○○才去找王耀慶要錢」、丙○○辯稱：「我有借4 萬元給王耀慶，但沒有算利息，後來
    乙○○向我要錢，我才去找王耀慶要，因為當時我要去當兵
    了，但王耀慶每次都只還給我1 、2 千元，是借款不是利息
    。我拿到錢都馬上拿去還乙○○，還到剩下3 萬多元，王耀
    慶人就不見了，所以我才把票拿去給乙○○，因為我聽人家
    說到法院告要3 張本票才有效，所以要求王耀慶寫了3 張4
    萬元的本票，該本票我交給乙○○後就沒有再問本票的去處
    了」各等語。惟查：
  (一)上開犯罪事實，業據被害人王耀慶於偵查中證稱：「（97年
    9 月2 日有無開了3 張4 萬元的本票？）有，我向地下錢莊
    借4 萬元，要寫3 張本票。（地下錢莊的人叫乙○○？）我
    不知道什麼名字，都叫綽號。（你是向綽號何人借款的？）
    小陳，4 萬元1 個月要繳1 萬3 千元利息，本來是10天4 千
    元，因為我無法每10天繳，所以變成月繳，他要加1 千元，
    我繳到97年12月初就跑路了，之前我都有按時繳利息。 (這
    4 萬元你都只有繳利息，本金都沒有還？）我是聽說我朋友
    有幫我代繳」、「（提示乙○○警卷口卡照片）這個人我知
    道他是誰，但他沒有出面，我有看過，小陳是跟另外兩個人
    。警卷第71頁最右邊這個人（指吳品錡）有出面跟我討錢，
    警卷第76頁中間的人（指丙○○）即是小陳，最早跟我接洽
    借錢給我的人是小陳，利息也是小陳來向我收的。後來我繳
    不出來就輪到右邊的人（指吳品錡）出面來跟我接洽，我有
    先付給他2 千元，後來沒有錢付，我就跑路了」、「他們有
    說不付錢就要去砸我朋友的店。之前我借錢時是在飲料店工
    作，後來就沒有做了，我的朋友是開飲料店的」、「右邊的
    人（指吳品錡）叫何名我忘了，他都到我打工的地方找我」
    、「（你怎麼會向被告他們借錢？）我看報紙打電話去問，
    他們再跟我接洽的，他們電話中不講錢的事情」、「（你每
    10 天 繳1 次利息，繳了多久才改為月繳？）我繳了2 次，
    第3次 繳不出來才改成月繳」、「（你那時是何因借錢？）
    因為我有賭博欠人家錢，人家向我逼債，說沒有還錢要打斷
    我的腿，我才去借錢還債的，我要還賭債的那個人是沒有利
    息的」、「本件的乙○○及小陳我有認識，及大部分被告我
    都稍微有認識，可是我不知道他們是地下錢莊的，他們有常
    在一起」等語（偵卷56-58 頁）明確，並有王耀慶簽發，供
    作借款擔保之面額4 萬元本票3 紙在卷可佐（警卷94頁）。
  (二)被告乙○○：
  1.於98年4 月22日偵查中供稱：「（警卷第76頁中間照片的人
    ？）是丙○○。（你是如何有王耀慶的3 張本票？）是他向
    我借錢的，他是去年借錢的，正確日期我忘記了」、「（為
    何王耀慶說是向你借4 萬元？）借3 萬元應該是甲○○，王
    耀慶是借4 萬元才對，我1 個月向他拿4 千元的利息，他只
    繳1 個月的利息。（你有叫吳品錡幫你去向王耀慶收利息？
    ）丙○○要去當兵了，他要向我借錢，我跟丙○○講我已經
    沒有錢了，王耀慶有欠我4 萬元，我就把本票交給丙○○，
    叫他去向王耀慶要回本金4 萬元，因為王耀慶已經沒有錢還
    ，丙○○再叫吳品錡去收，所以本票才會在吳品錡身上，而
    且吳品錡也不知道那是什麼錢，他只幫丙○○去收而已」（
    偵卷78-80 頁）。
  2.於98年7 月21日偵查中供稱：「我是今年初去找他（王耀慶
    ）媽媽的，我有跟他媽媽說慢慢處理沒有關係，他媽媽說他
    在外面欠人家很多錢」、「就只有我1 個人去過而已，丙○○及吳品錡都沒有去過」、「（為何借錢的本票要寫3 倍的
    金額，要寫3 張呢？）因為我的法律常識，法院若判賠會賠
    我1/3 的金額，我不知道這樣是否正確。（為何甲○○也要
    寫3 張呢？）也是一樣，我若投訴法院，法院會讓他還我1/
    3 的金額。（為何王耀慶說丙○○及吳品錡有去向他收過利
    息呢？）因為丙○○當兵要向我借錢，我沒有錢可以借給他
    ，我叫他去向王耀慶拿，王耀慶沒有錢可以還我，所以也沒
    有錢可以繳利息。（你說的1 次你拿到4 千元的利息，是在
    第幾天拿到的？）他說向我借錢沒有利息給我很不好意思，
    就拿4 千元給我」（偵卷89-90 頁）。
  3.於98年10月26日原審準備程序中供稱：「我借給王耀慶4 萬
    元，1 個月利息4 千元，也是事先預扣的，所以王耀慶實拿
    3 萬6 千元，我打算借王耀慶2 至3 個月，除了第1 期預扣
    的利息外，第1 個月王耀慶又給我利息4 千元，之後就沒有
    再取得利息，後來丙○○要去當兵，要跟我借錢，我沒有錢
    ，我就拿王耀慶開立的本票給丙○○，叫丙○○去跟王耀慶
    要，至於丙○○有無跟王耀慶要到錢，我不知道。我借錢給
    王耀慶，有請他開1 張面額4 萬元之本票3 張，合計面額12
    萬元，我認識王耀慶，他是我朋友，他在夜市賣炸雞，他說
    要補貨，所以跟我借錢。這3 張本票只有交給丙○○，並沒
    有交給吳品錡」（原審卷48-50 頁）。
  4.同日原審審理中供稱：「（你有無綽號？）有，阿元。（是
    否認識綽號小陳之人？）不認識。（你認識王耀慶嗎？）認
    識。（王耀慶大約幾歲？）約68或69年次」、「（本件警察
    在吳品錡處所扣到王耀慶借款供擔保的本票是由何人交付給
    吳品錡？）是我交給丙○○，但我不知道是誰拿給吳品錡。
    （吳品錡在檢察官偵訊時似乎說本票是你交給他的，有何意
    見？）不可能，我是交給丙○○。（知否王耀慶與丙○○除
    了本件借款以外，有無其他仇怨？）沒有。（為何依照王耀
    慶在本署具結後之證詞，明確指陳其係由丙○○出面借款？
    ）我不知道。（你是在何時、何地放款給王耀慶？）大約在
    去年3 、4 月間，在撞球間。（王耀慶為何知道要向你借款
    ？）他知道我有錢」、「（依你所述，為何你會想要將王耀
    慶所簽發的本票交予丙○○？）因為丙○○要去當兵了，他
    要向我借2 、3 萬元，我身上沒有錢，所以我把王耀慶的本
    票交給丙○○，我跟丙○○說你能收到多少就收多少。（你
    借給丙○○的錢有無包括王耀慶依照本票的面額清償？) 王
    耀慶把所有的錢還清的部分都借給丙○○都沒有關係。 (依
    你所述，王耀慶為何知道須要把向你借的錢拿給丙○○？)
    因為本票是王耀慶開的，王耀慶看到本票就會還錢。 (丙○○是在何時入伍當兵？）是在發生事情的前1 天，也就是97
    年12月9 日左右。 (你是何時將王耀慶的本票交給丙○○？
    ）大約97年10、11月左右。（你是否知道丙○○的綽號？）
    他的綽號是小鍾。（有無人曾經叫他小陳？）沒有。（王耀
    慶在偵查中說出面借錢給他的人都是小陳，利息也是小陳跟
    他收的，並指認警卷第76頁中間的人是小陳，到底小陳是何
    人？提示警卷第76頁）我真的不知道誰是小陳，我也不知道
    王耀慶為何要說謊，但是警卷第76頁中間的照片確實是小鍾
    」（原審卷57-59頁）各等語。
  (三)被告鐘秉酉：
  1.於98年8 月21日偵查中供稱：「（你是如何認識王耀慶的？
    ）我是叫他還錢才認識的。（王耀慶說你出面借他4 萬元並
    向他收取利息？）不是我借給他的，是乙○○借錢給他的，
    乙○○說王耀慶有欠他錢，那時因為我要向乙○○借錢，乙○○說他有一筆錢4 萬元收不回來，叫我去幫他收，我去向
    他收2 、3 次，他在夜市擺攤，他都還1 、2 千，還了3 、
    4 次，我有跟他收過3 、4 次」、「利息每個月是4 千元，
    乙○○只說王耀慶欠他4 萬元，叫我去收」、「我向他拿的
    錢沒有交給乙○○，因為我是要向乙○○借錢」（偵卷94頁
    ）。
  2.於98年10月12日原審準備程序中供稱：「我本來要跟乙○○
    借錢，但是還沒有開口跟他說要借多少錢，乙○○就拿王耀
    慶開的票跟我說這筆錢他要不回來，叫我拿票去跟王耀慶收
    ，收到的錢就當作是借給我的錢。乙○○只跟我說王耀慶跟
    他借錢，所以票在他那裡，至於他們借錢的細節我並不清楚
    」（原審卷34-38 頁）。
  3.於98年10月26日原審審理中供稱：「我不知道乙○○拿給我
    王耀慶的本票是王耀慶向乙○○借款重利所簽發的本票，乙○○只跟我說王耀慶欠他4 萬元，叫我去跟王耀慶要錢，拿
    要多少就算多少。乙○○總共給我3 張本票，每張面額都是
    4 萬元，後來我有向王耀慶要錢，每次他都會給我1 、2 千
    元左右，我總共跟他要過5 、6 次，印象中只有3 次拿到錢
    ，總計大概跟他要到5 、6 千元，本票我都沒有還給王耀慶
    ，本票我拿給吳品錡，我去跟王耀慶收錢的時候，有帶吳品
    錡去，我後來把票交給吳品錡時，有跟吳品錡說如果收到錢
    ，再把錢匯給我，我有跟吳品錡說還有34,000元沒收到，我
    並沒有跟乙○○說我沒有要到錢」（原審卷53-61 頁）各等
    語。
  (四)同案被告吳品錡於98年2 月18日偵查中供稱：「車上有3 張
    王耀慶的本票，是乙○○交給我的，放在我的包包裡」、「
    警卷第76頁中間照片的人是丙○○」、「（本票原先是丙○○去放款的？）這我不知道」、「（丙○○的綽號是小陳？
    ）我不知道，人家都叫他小鍾」等語（偵卷64-65 頁）。
  (五)依上開證人王耀慶於偵查中指證綽號「小陳」（經被告乙○○及同案被告吳品錡確認即為被告丙○○）出面放款4 萬元
    、被告乙○○未出面，及王耀慶簽發面額均為4 萬元之本票
    3 張作為借款擔保，另指認吳品錡亦出面收取利息等情，核
    與被告乙○○所供王耀慶借款4 萬元及交付本票3 張等內容
    相符，且其放款及收取利息之方式，均與事實欄編號一對甲○○放款收取重利之行為模式相同，佐以王耀慶所簽發之本
    票3 張，係警方在同案被告吳品錡身上所查獲，有搜索扣押
    筆錄、扣押物品目錄表及相關照片在卷可佐（警卷38-41 頁
    、104-105 頁），參酌被告丙○○上開供述，可認本件應係
    被告乙○○指示被告丙○○等人乘王耀慶急迫而出面負責放
    款並收取重利無訛。另查，一般違法經營地下錢莊之人於放
    款收取重利時，向借款人偽稱其他姓名或綽號以避免刑事追
    緝之情形，所在多有，雖王耀慶供稱被告丙○○自稱「小陳
    」，與被告乙○○及同案被告吳品錡所稱之「小鍾」有異，
    然王耀慶指認出面放款之「小陳」照片，確為被告丙○○無
    訛，業如前述，自不能僅因彼等所供被告丙○○綽號有差異
    ，即否定丙○○出面放款及收取利息之事實。
  (六)被告乙○○、丙○○基於共同犯意聯絡，於王耀慶遭他人逼
    還賭債，情況急迫之際，貸與金錢40,000元，預扣第一期利
    息4,000 元後，實際交付王耀慶借款36,000元，其後每10日
    為1 期，每期須繳付利息4,000 元，依其計息方式，已相當
    於年利率400%（每10日利息4,000 元X3 X12/ 實拿款項36,0
    00元），遠超過一般民間借貸之利率及民法規定之週年利率
    20% ，與借款之原本顯不相當，亦屬無疑。被告乙○○、丙○○上開避重就輕之辯詞，與彼等在偵查及原審審理中之供
    述完全不符，顯屬相互勾串迴護之詞，非可採信。其2 人共
    同對王耀慶重利之犯行，事證明確，應依法論科。
三、核被告乙○○、丙○○所為，均係犯刑法第344 條之重利罪
    ，其2 人就貸款與王耀慶並收取重利之犯行，有犯意聯絡及
    行為分擔，均為共同正犯。被告乙○○兩次貸與甲○○金錢
    並收取重利，雖有時間之先後，惟按刑事法若干犯罪行為態
    樣，本質上原具有反覆、延續實行之特徵，立法時既予特別
    歸類，定為犯罪構成要件之行為要素，則行為人基於概括犯
    意，在密切接近之一定時、地持續實行之複次行為，倘依社
    會通念，於客觀上認為符合一個反覆、延續性之行為觀念者
    ，於刑法評價上，即應僅成立一罪。學理上所稱「集合犯」
    之職業性、營業性或收集性等具有重複特質之犯罪均屬之，
    例如經營、從事業務、收集、販賣、製造、散布等行為概念
    者是（最高法院96年度臺上字第172 號、95年度臺非字第28
    5 號判決）。被告乙○○兩次貸款予甲○○之行為，主觀上
    基於反覆持續放款而收取重利之一次決意，在密切接近之時
    地持續實行複次行為，依社會通念，符合一個反覆、延續性
    之行為觀念，於刑法評價上，應認為僅成立一罪；惟與對王
    耀慶放款收取重利之犯行部分，則犯意各別，行為互殊，應
    分論併罰。
四、原審未遑詳察，就被告2 人貸款與王耀慶並收取重利之犯行
    部分，為無罪判決之諭知，尚有未合，檢察官就該部分提起
    上訴，指摘原判決不當，為有理由，應將該部分予以撤銷改
    判；至於被告乙○○貸款與甲○○並收取重利之犯行部分，
    原判決依刑法第344 條論以重利罪，並審酌被告乙○○正值
    壯年，不思循正途謀取財富，反利用借款人處於經濟弱勢，
    需款恐急之際，預定苛刻條件，藉以取得重利，並因甲○○
    無法清償借款而予痛毆，行為殊為不該，兼衡其犯罪之目的
    、手段、智識程度等一切情狀，量處有期徒刑7 月，並沒收
    扣案之空白本票4 本（計52張）、空白現金保管契約書64張
    、空白讓渡證書3 張、空白汽機車買賣合約書1 式2 份等物
    ，經核認事用法並無不合，量刑亦稱妥適，被告乙○○上訴
    意旨質疑借款人甲○○借款當時無急迫情形、原判決量刑過
    重云云，指摘原判決不當，非有理由，應予駁回。
五、爰審酌被告乙○○、丙○○不思以正當方法謀生，反利用借
    款人王耀慶遭人逼債，需款孔急之機會，貸與款項收取重利
    ，彼等犯罪之目的、手段、所得利益，被害人所受損害程度
    ，及被告犯罪後一再設詞推諉之態度等一切情狀，分別量處
    如主文第2 項、第3 項所示之刑，並就被告丙○○諭知如易
    科罰金以1,000 元折算1 日，及就被告乙○○部分定其應執
    行之刑如主文第5 項所示。卷附王耀慶簽發之面額4 萬元本
    票3 紙（警卷94頁），雖係被告2 人犯罪所得之物，然該本
    票僅係借款之擔保，於借款償還後仍須返還被害人王耀慶，
    被告2 人並無完整支配之權利，爰不予宣告沒收。
據上論斷，應依刑事訴訟法第369 條第1 項前段、第368 條、第
364 條、第299 條第1 項前段、刑法第344 條、第28條、第41條
第1 項前段、第51條第5 款判決如主文。
本案經檢察官王碧霞到庭執行職務。
中    華    民    國    99    年    3     月    31    日
                  刑事第三庭  審判長法  官  陳義仲
                                    法  官  蔡勝雄
                                    法  官  楊清安
以上正本證明與原本無異。
不得上訴。
                                    書記官  蔡蘭櫻
中    華    民    國    99    年    3     月    31    日
附錄論罪法條：
中華民國刑法第344條
乘他人急迫、輕率或無經驗貸以金錢或其他物品，而取得與原本
顯不相當之重利者，處1 年以下有期徒刑、拘役或科或併科1 千
元以下罰金。

司法院資訊處製作；財團法人民間司法改革基金會備份。
